臺灣高等法院民事判決 
108年度重上字第855號
上  訴  人  梁悅桂  
            阮怡昌  

            阮怡華  
共      同
訴訟代理人  劉煌基律師
複 代理 人  林心瀅律師
            廖泓翔律師
共      同
訴訟代理人  羅凱正律師
            伍徹輿律師
被 上訴 人  阮中    
訴訟代理人  梁宵良律師
            張睿文律師
上  一  人
複 代理 人  鄭詠芯律師
上列當事人間請求不動產所有權移轉登記等事件，上訴人對於中
華民國108年7月22日臺灣臺北地方法院107年度重訴字第636號第
一審判決提起上訴，本院於109年10月27日言詞辯論終結，判決
如下：
    主      文
原判決廢棄。
被上訴人在第一審之訴駁回。
第一、二審訴訟費用由被上訴人負擔。
    事實及理由
一、被上訴人主張：訴外人光盟工業股份有限公司（下稱光盟公
    司，83年12月23日為解散登記）所有坐落臺中市○○區○○○段0
    00○000○000○000地號土地，及其上同段000、000、000建號
    建物（下合稱系爭房地），由伊與訴外人周俊臣向該公司購
    入，並借名登記在胞弟阮正名下，伊與周俊臣為實質所有權
    人，權利各2分之1，使用收益並支付地價稅及房屋稅。阮正
    於92年1月24日將系爭房地所有權應有部分2分之1移轉至周
    俊臣名下，嗣於93年8月19日死亡，上訴人梁悅桂、阮怡昌
    、阮怡華（下各分稱其名，合稱上訴人）繼承系爭房地所有
    權應有部分2分之1，嗣於96年1月16日分割繼承登記至梁悅
    桂（1/10）、阮怡昌（1/5）、阮怡華（1/5）名下。伊與阮
    正間借名登記應類推適用民法第550條規定終
　　止，上訴人應返還前開應有部分等情。爰選擇依民法第179
    條、第1148條第1項或類推適用民法第541條第2項及第1148
    條第1項之規定，求為命梁悅桂、阮怡昌，阮怡華應分別將
    系爭房地權利範圍1/10、1/5、1/5辦理所有權移轉登記予伊
　　之判決。
二、上訴人則以：阮正於83年間向光盟公司購買系爭房地所有權
　　，已付清價金並登記為所有權人，隨即出租並申報租賃所得
　　。阮正於92年間將系爭房地所有權應有部分2分之1移轉至周
    俊臣名下，被上訴人並未同時要求移轉登記其餘2分之1，也
    無法提出權狀等資料以協助移轉登記，迄阮正於93年8月19
    日死亡為止，被上訴人從未主張其為系爭房地權利人，系爭
    房地並非借名登記財產，伊繼承系爭房地所有權應有部分2
    分之1，並於96年1月16日完成分割繼承登記，出租系爭房地
    並繳納稅捐，益證被上訴人所述借名登記關係並不存在等
　　語，資為抗辯。
三、原審依被上訴人所請求，為其全部勝訴之判決。上訴人聲明
    不服，全部提起上訴並聲明：㈠原判決廢棄。㈡被上訴人在第
    一審之訴駁回。被上訴人答辯聲明：上訴駁回。
四、兩造不爭執事項：（見本院卷㈠378、423-424頁）
  ㈠光盟公司於67年6月22日向訴外人中日洋傘工業股份有限公
　　司買受系爭房地，並於同年8月17日登記為所有權人（見原
　　審卷㈠第101-207頁不動產謄本）。
  ㈡光盟公司於83年12月23日辦妥解散登記，當時周俊臣為董事
    長，阮中為董事（見原審卷㈠第235-237頁解散前公司登
　　記事項卡）。
  ㈢光盟公司於83年10月3日與阮正簽立不動產買賣契約書（下稱
    系爭買賣契約書），將系爭房地以7770萬元售予阮正（見
　　本院卷㈡第219-224頁相片）。
  ㈣阮正於92年1月24日以買賣為原因，將系爭房地所有權應有部
    分2分之1移轉登記予周俊臣（見原審卷㈠第49-69頁不動
　　產謄本、本院卷㈡第313-363頁移轉登記申請書與附件）。
　㈤被上訴人為阮正兄長，阮正於93年8月19日死亡，繼承人為配
    偶梁悅桂與子女阮怡昌、阮怡華（見原審卷㈠第25-29頁
　　戶籍資料）。　
  ㈥阮正名下遺有系爭房地所有權應有部分1/2，上訴人於96年1
    月16日以分割繼承為原因，由梁悅桂、阮怡昌、阮怡華分別
    登記應有部分1/10、1/5、1/5（見原審卷㈠第49-69頁不動
　　產謄本）。
　㈦系爭房地原本位於臺中縣○○鄉「○○壩段」（或「○○埧
　　段」），新舊地號與建號對照資料如下：（見原審卷㈠第00
　　0-000頁不動產謄本）
　　⑴臺中市○○區○○○段000地號─○○壩段000-0地號（下
　　  稱000地號土地，83年間面積為5260平方公尺，84年1月17
　　　日分割後僅餘1025平方公尺，見本院卷㈡第205頁權狀影本
      、原審卷㈠第49頁土地謄本）。
  　⑵臺中市○○區○○○段000地號─○○壩段000-00地號。
　  ⑶臺中市○○區○○○段000地號─○○壩段000-00地號。
  　⑷臺中市○○區○○○段000地號─○○壩段000-00地號。
　  ⑸臺中市○○區○○○段000○號─○○壩段0建號(門牌號
　　　碼：台中縣○○鄉○○路000號）。
  　⑹臺中市○○區○○○段000○號─○○壩段0建號。
　  ⑺臺中市○○區○○○段000○號─○○壩段00建號。
　㈧被上訴人保有系爭房地於83年間舊式所有權狀7張（下稱系
　　爭舊式權狀，見本院卷㈡第273-285頁相片）。
五、被上訴人主張阮正所遺系爭房地所有權應有部分1/2，係屬
    其借名登記在阮正名下之財產，借名關係因阮正死亡而終止
    ，上訴人為阮正繼承人，應返還前開借名登記財產云云。
　　為上訴人所否認。經查：
　㈠按借名登記者，謂當事人約定一方將自己之財產以他方名義
    登記，而仍由自己管理、使用、處分，他方允就該財產為出
    名登記之契約，其成立側重於借名者與出名者間之信任關係
　　，在性質上應與委任契約同視，倘其內容不違反強制、禁止
    規定或公序良俗者，固應賦予無名契約之法律上效力，並類
    推適用民法委任之相關規定（最高法院98年度台上字第990
    號判決意旨參照）。又按借名登記係契約行為，原告主張借
    名登記關係存在，應就借名登記契約確已成立之事實，負舉
    證責任，若其先不能舉證，則被告就其抗辯事實即令不能舉
    證，或其所舉證據尚有疵累，亦應駁回原告之請求（最高法
　　院109年度台上字第786號裁定意旨參照）。
　㈡經查，系爭買賣契約書記載阮正於83年10月3日以7770萬元
　　向光盟公司承購系爭房地，價金分為6期，第6期付款期限約
　　為83年12月1日，業經本院當庭勘驗系爭買賣契約原本並拍
    照附卷（見本院卷㈡第219-224頁），系爭房地買受人並非被
    上訴人與周俊臣。被上訴人雖提出自行製作金錢流向表說明
    由其支付7770萬元（見本院卷㈡第113-117頁），惟為上
　　訴人所否認。何況：
　　⑴被上訴人無法提出其與阮正間關於購買系爭房地之任何資
      金往來紀錄（見同卷第644頁），依合作金庫商業銀行民
      生分行108年3月19日合金民生字第0000000000號函所附阮
      正帳戶歷史交易明細所示，並無被上訴人資金匯入阮正帳
      戶之紀錄（見原審卷㈡第533、539頁），則被上訴人主張
      其與周俊臣提供阮正出名購買系爭房地之7770萬元價款云
      云，已有不足。再者，上訴人業已提出阮正在合作金庫支
      票帳戶之LQ0000000號（626萬8000元）、LQ0000000號（
　　　1567萬元）、LQ0000000號（1567萬元）、LQ0000000號（
　　　2519萬7800元）、LQ0000000號（1129萬4200元）、LQ000
　　　0000號（360萬元）等共計7770萬元支票存根，其上均記
　　　載「光盟」之字樣（見本院卷㈡第425-435頁），上訴人未
      舉出反證予以推翻，則其主張與周俊臣支付購買系爭房
　　　地價金7770萬元，自無可取。
　　⑵被上訴人又主張坐落臺中縣○○鄉○○○段00000○000地號土地
      （分別稱000-0地號土地、000地號土地）分別係水利地、
      田地，亦借名登記在阮正名下，其與周俊臣指示阮正與葫
      蘆墩傳播事業股份有限公司（下稱葫蘆墩公司）之簽約名
      義人廖鍾秀琴於83年9月29日訂立買賣契約，以
　　　8284萬元出售000-0、000地號土地與分割前000地號土地
      之一部，足見阮正向光盟公司購買系爭房地亦為借名登記
      云云（見本院卷㈡第566-568頁）。惟阮正與廖鍾秀琴所訂
      立上開買賣契約（見原審卷㈡第13-19頁）、阮正為履行上
      開契約而申請土地變更編定為乙種建築用地之文件，以及
      廖鍾秀琴付款資料（見同卷第405-413、415-443頁）
　　　，均屬阮正與廖鍾秀琴間之交易土地資料，並無從認定有
      何借名登記情事。縱認上開土地有借名登記情事，亦無從
      憑此推論阮正於83年10月3日向光盟公司購買系爭房地（
　　　其中498地號土地於84年1月17日分割為現有面積1025平方
　　　公尺），亦係被上訴人與周俊臣借名登記之財產。
　㈢證人阮志成於原審固證稱：被上訴人是七叔公，阮正是八叔
　　公，89年10月左右，系爭房地廠房已無人使用，被上訴人請
    伊整建出租廠房，92年出租予家巧公司，之後出租予旭成公
    司，直到101年左右。阮正表示這是被上訴人的財產云云（
　　見原審卷㈡第516-518頁）。但阮志成並未提出相關租約或承
    租人支付租金資料，被上訴人更未申報租賃所得，自難僅憑
    前開不完整證詞推論系爭房地係被上訴人與周俊臣借名登記
    在阮正名下，並由被上訴人使用出租收益。反觀，阮正於83
    年10、11月先後登記為系爭房地所有權人（見本院卷㈡第293
    -306頁索引），將其中門牌號碼臺中縣○○鄉○○路000號即同
    縣鄉○○○段0○號房屋出租，並申報83年度租賃收入，經臺北
    市國稅局松山稽徵所核定租賃收入為79萬8894元
　　，申請復查後減為9萬9861元，亦有綜合所得稅核定通知書2
    份與臺北市國稅局松山稽徵所85年9月5日財北國稅松山徵字
    第00000號函在卷（見本院卷㈠第159、161、167頁）。阮正
    並於85、86、87年分別申報租賃所得71萬5000元、141萬500
    0元、64萬元，亦有綜合所得稅結算申報書、立方工業社與
    金益金屬工業股份有限公司86年度扣繳憑單在卷可憑（見
　　本院卷㈠第171-175、169頁）。足證阮正於83年購得系爭房
    地後，使用收益多年並申報相關租賃所得，實難認阮正為被
    上訴人借名登記之出名人。
　㈣被上訴人固保有83年間所核發系爭舊式權狀，惟查：
　　⑴被上訴人既稱系爭房地係借名登記在阮正名下，則系爭房
      地產權變動時，本應由其與周俊臣提供權狀等資料配合產
      權登記。然而，阮正於92年1月24日以買賣為原因，將系
      爭房地所有權應有部分2分之1移轉登記予周俊臣，兩造不
      爭執當時被上訴人並未提供系爭舊式權狀辦理移轉登記，
      反而由阮正於91年申請權狀補發，有申請書及補發權狀影
      本可參（見本院卷㈡第405-411、349-361頁），難認
　　　被上訴人為系爭房地之真正權利人。
　　⑵證人周俊臣雖於原審證稱：系爭房地是伊與被上訴人合資
      購買，借名登記在阮正名下，92年移轉2分之1至伊名下云
      云（見原審卷㈡第510-511頁）。惟系爭房地於83年間交易
      價值已達7770萬元，倘係借名登記之財產，被上訴人與周
      俊臣竟未與阮正訂立任何書面以確保權益，已異於常情
　　　。況且，被上訴人主張其於本件訴訟期間自周俊臣所經營
      陽盟貿易股份有限公司尋獲系爭舊式權狀（見本院卷㈡第7
      01頁），倘周俊臣是實實所有權人，何以不提出系爭舊式
      權狀，方便自己於92年辦理移轉登記事宜，反由阮正申辦
      新權狀？周俊臣上開證詞無法合理釋明移轉登記過程，復
      未能提出相關證據鞏固證詞可信度，自無從僅憑其空言
　　　證詞，遽為有利被上訴人之判斷。
　　⑶阮正於92年1月24日將系爭房地所有權應有部分2分之1移轉
      登記至周俊臣名下，阮正名下尚有2分之1權利範圍，如被
      上訴人為真正所有權人，為何未保管92年移轉登記後之新
      權狀？則被上訴人在本件提出已失效之系爭舊式權狀，
　　　主張其為系爭房地所有權應有部分2分之1之真正權利人云
      云，自無可信。
　㈤被上訴人固提出系爭房地84年至94年房地價稅與房屋稅繳款
    書為證（見原審卷㈠第67、69、97-127頁），縱認其支付系
    爭房地上開年度地價稅與房屋稅，但繳付原因甚多，若未能
     舉出其他積極證據證明借名登記事實存在，尚無從憑此推
    論其為系爭房地之真正權利人。至於梁悅桂於93年9月16日
    手寫傳真予被上訴人，記載：「昨天下午江會計師處來電，
    需要以下資料：⒈被繼承人（指阮正）債務資料→法院拍賣（
    汐止橫科段法院通知書）。⒉配偶債務資料。⒊世華國泰松山
    分行存摺（梁悅桂、阮正）。⒋陽盟貿易阮正梁悅桂投資股
    數93.8.19.、資產負債表、損益表92.12.31、93.8.19、股
    東往來其它應收款項（一切債權債務）出具證明書。⒌臺中
    烏日買賣轉1/2資金動向及買賣合約書。⒍其它出售合約書及
    資金動向。若有不明處請電（電話號碼略）
　　蔡聰慧會計師」（見原審卷㈠第241頁）。梁悅桂僅請求被上
    訴人協助提供資料以申報阮正遺產稅，並無隻字片語提及系
    爭房地係屬借名登記等情。則被上訴人執此主張其將系爭房
    地所有權應有部分2分之1借名登記在阮正名下云云，尚無
　　可取。
　㈥基上，被上訴人未能提出購買系爭房地之資金證明，亦無從
    證明使用收益系爭房地，而其事後尋獲系爭舊式權狀係早已
    失效文件，自難認為其與阮正就系爭房地所有權應有部分2
    分之1存在借名登記關係。則被上訴人請求上訴人應將該部
    分系爭房地移轉登記為其所有云云，自無可取。
六、綜上所述，被上訴人依民法第179條、第1148條第1項或類推
　　適用民法第541條第2項、第1148條之規定，擇一請求梁悅桂
　　、阮怡昌，阮怡華應分別將系爭房地權利範圍1/10、1/5、
　　1/5辦理所有權移轉登記予為其所有，為無理由，應予駁回
　　。原審為被上訴人全部勝訴之判決，自有未洽。上訴意旨指
    摘原判決不當，求予廢棄改判，為有理由，爰由本院予以廢
    棄改判如主文第2項所示。
七、本件事證已臻明確，兩造其餘攻擊、防禦方法及證據，經斟
    酌後，認均不足以影響本判決結果，自無逐一詳予論述之必
    要，併予敘明。
八、據上論結，本件上訴為有理由，依民事訴訟法第450條、第
    78條，判決如主文。
中　　華　　民　　國　　109 　年　　11　　月　　10　　日
                  民事第四庭    
                    審判長法  官  傅中樂
                          法  官  管靜怡
                          法  官  吳燁山
正本係照原本作成。
如不服本判決，應於收受送達後20日內向本院提出上訴書狀，其
未表明上訴理由者，應於提出上訴後20日內向本院補提理由書狀
（均須按他造當事人之人數附繕本）上訴時應提出委任律師或具
有律師資格之人之委任狀；委任有律師資格者，另應附具律師資
格證書及釋明委任人與受任人有民事訴訟法第466 條之1第1項但
書或第2項（詳附註）所定關係之釋明文書影本。如委任律師提
起上訴者，應一併繳納上訴審裁判費。
中　　華　　民　　國　　109 　年　　11　　月　　10　　日
　　　　　　　　　　　　　書記官  高婕馨
附註：
民事訴訟法第466條之1（第1項、第2項）：
對於第二審判決上訴，上訴人應委任律師為訴訟代理人。但上訴
人或其法定代理人具有律師資格者，不在此限。
上訴人之配偶、三親等內之血親、二親等內之姻親，或上訴人為
法人、中央或地方機關時，其所屬專任人員具有律師資格並經法
院認為適當者，亦得為第三審訴訟代理人。